【裁判字號】    88,上易,906
【裁判日期】    890329
【裁判案由】    妨害自由等
【裁判全文】
臺灣高等法院刑事判決                  八十八年度上易字第九六號
    上  訴  人
    即  被  告  甲○○
                乙○○
    共      同
    選任辯護人  張慶帆律師
                王聖舜律師
    自  訴  人  陳杜玉
                丁○○
                戊○○
                己○○
    共同代理人  吳新奎律師
右上訴人，因妨害自由等案件，不服臺灣台北地方法院，八十七年度自字第七六二號
，中華民國八十八年一月二十八日第一審判決提起上訴，本院判決如左：
    主      文
原判決關於甲○○、乙○○共同毀棄非供人居住之房屋，足以生損害於他人部分撤銷
。
甲○○、乙○○共同毀壞他人建築物，各處有期徒刑陸月。
    事      實
一、陳杜玉、丁○○、戊○○、己○○共有之台北市○○○路○段二一二巷臨六號
    原座落台北市○○區○○段三小段四七三地號及四七六－二地號上，嗣經丙○○
    訴請拆除四七三地號上之部分房屋還地，獲得勝訴取得假執行之執行名義後，聲
    請法院強制執行，陳杜玉、丁○○、戊○○、己○○等乃依法院判決結果自行
    拆屋還地，惟仍保留四七六－二地號上之房屋（下稱系爭房屋）。詎僑泰公司之
    職員甲○○竟於民國八十七年八月十一日指示僑泰股份有限公司（下稱僑泰公司
    ）僱用之挖土機司機即乙○○，二人基於毀壞系爭房屋使之倒塌以利該工地開工
    之犯意聯絡，由乙○○以挖土機先在四七六－二地號旁挖一大洞，企圖使四七六
    －二地號上之建物自行倒塌，因未得逞，竟以挖土機將該房屋挖倒毀損。翌日乙○○再以該建物之基礎地板毀損挖起後，將該地以圍牆圍起來，共同毀壞自訴人
    之房屋。
二、案經自訴人陳杜玉、丁○○、戊○○、己○○提起自訴。
    理      由
一、訊據被告甲○○、乙○○坦承系爭房屋於右揭時地乙○○在旁施工時倒塌等情，
    然否認有毀損犯行，辯稱：
  (一)八十七年八月十一日被告甲○○係交待工地主任呂金糧請被告乙○○整理基地並
    清除現場垃圾，此業經被告乙○○、甲○○及證人呂金糧等證述無訛，有訊問筆
    錄在卷足憑，自訴人指稱被告故意毀損系爭地上物云云，已屬誤會。又系爭地上
    物傾倒時即八十七年八月十一日下午二時許，被告甲○○係前往醫院門診，此有
    掛號單可證（參被證十一），不可能指揮乙○○毀損系爭房屋。
  (二)再者，系爭地上物僅係一片牆，隨時有傾倒之可能，而被告乙○○於操作怪手清
    除垃圾時，系爭地上物突然傾倒，實非被告乙○○故意為之，此由證人即工地主
    任呂金糧證稱其於獲悉系爭地上物傾倒後立即報警處理可知。又四七六－二地號
    土地長期遭自訴人占用，而其上之地上物因自訴人提供反擔保致暫時無法拆除，
    僑泰建設股份有限公司擬著手就本件新建工程案進行變更設計，以求順利施工，
    被告更無毀損系爭地上物之必要。
  (三)此外，自訴人既違法占用僑泰建設股份有限公司所有四七六－二號土地，如被告
    確有意毀損該地上物，早在預售屋推出銷售時即應動手拆除，又何需與自訴人纏
    訟請求自訴人等拆屋還地？是以自訴人指稱被告甲○○唆使被告乙○○毀損該地
    上物，洵屬無稽。另八十七年十月六日庭訊時，證人許中和、楊文良陳稱渠於事
    發當日看到怪手往房子挖云云，惟查：
    1.證人許中和前因無權佔用本件工地基地興建違章建築，僑泰建設股份有限公司
      即以許中和為被告訴請拆屋還地，嗣前開建物遭台北市政府工務局建築管理處
      於八十六年八月間派員拆除，僑泰建設股份有限公司即變更聲明請求給付損害
      賠償，業經法院判決勝訴確定，此有台灣台北地方法院八十六年度簡字第一二
      二號判決及確定證明可稽（參被證四），且證人許中和亦一再表示事發當日在
      現場係為保護其所有之樑柱，其目的無非在於向僑泰建設公司索求金錢，是其
      與本件有密切利害關係，有偏頗之虞，其證言已無足採。
    2.再者，證人許中和稱當日係與楊文良「一起從（工地）大門進去」等語，惟證
      人楊文良則稱係從圍牆縫進去云云，是彼等所述情節已有不符。另證人許中和
      謂其「看到怪手把房子從上面挖下來」，惟證人楊文良則稱「（問：你看到時
      怎麼挖？）上面下面都有」，彼二人之證述更有所不同。此外，系爭工地大門
      平日均關閉上鎖，此有照片可資為證（參被證六），且工地四周均有圍籬，證
      人楊文良所指圍牆縫隙並不存在，此亦有現場照片為憑（參被證七），亦足證
      渠等所言與事實不符。是以證人楊文良、許中和之證詞顯非可採，渠等有關事
      發當日「看到怪手往房子挖」之陳述，乃屬虛妄之辭，實不足作為不利被告之
      認定依據云云。
二、(一)經查證人即僑泰公司系爭工地主任呂金糧於原審到庭結證稱：那時我叫乙○○
      清垃圾後，我就到工務所不在現場，那些垃圾是八十七年七月七日法院強制拆
      除嘉興街與和平東路口附近房子所拆下之垃圾，甲○○指示要我將那些垃圾集
      中在系爭房屋旁邊，要給法官看，我叫乙○○在系爭房屋旁挖條溝是要當導溝
      要把舊基礎（已拆除之其他房屋之基礎）清掉，我沒有叫他在別人房屋旁邊挖
      溝，這樣可能會把別人的房屋弄垮，乙○○挖約一、二十分鐘後，系爭房屋就
      垮了等語（見原審八十七年十一月二十四日筆錄），足見甲○○指示乙○○在
      系爭房屋旁挖條大溝，其目的先則雖稱要當作導溝，惟該所謂導溝前後不接其
      他排水系統，只能積水不能排水，而該溝依卷附相片所示，緊鄰系爭房屋挖開
      ，寬深各約二公尺，長達十餘公尺之大溝，證人呂金糧且稱系爭房屋可能因此
      倒塌，而甲○○要呂金糧指揮工人將原本在靠近大馬路旁邊之拆屋垃圾搬到工
      地內部系爭房屋旁集中，顯違常理，其目的顯係藉口要挖土機工人乙○○清理
      垃圾及所謂舊基礎，在系爭房屋旁邊施工，以掩人耳目。
    (二)次查乙○○確有以挖土機故意挖毀系爭房屋，業據目擊證人許中和及楊文良於
      原審到庭結證明確，且被告乙○○於原審亦供稱：「是公司的甲○○叫我去拆
      的」（見原審卷六十五頁反面），被告甲○○等雖指稱許中和與僑泰公司另有
      拆屋還地之糾紛，與本件有密切利害關係，有偏頗之虞，及楊文良所指伊由系
      爭工地圍牆空隙進入系爭工地而目擊乙○○拆系爭房屋，因系爭工地圍牆並無
      空隙可以進入，是其證言均不足採云云，惟以證人楊文良與本件無何利害關係
      ，無偏頗之虞，其證言又係其親自目擊所見，無誤認之虞，其證言應堪信實，
      而該空隙僑泰公司嗣後隨時可能再圍起，況原審當日隔離訊問證人許中和、楊
      文良二人，被告等均不否認該工地圍牆有空隙可以進入該工地，二人對如何進
      入工地，一稱由大門進入，一稱由該空隙進入，惟二人均明確指出乙○○以挖
      土機挖系爭房屋三、四下，由上挖及由下挖等語，再徵之卷內相片（如自證九
      ）系爭房屋之地面基礎之混凝土已預切割鋸開，但基礎並無塌垮，仍然完好，
  顯然系爭房屋並非由被告乙○○挖溝而垮，系爭房屋無端會垮，應如證人許中
      和楊文良所稱係被挖土機挖下。
三、綜上可知被告甲○○指示挖土機工人乙○○在系爭房屋挖一大溝，及在旁挖垃圾
    ，並事先將系爭房屋之基礎切割，造成其無使系爭房屋倒塌之主觀犯意，如系爭
    房屋因挖溝、清理垃圾而倒塌，純屬意外，縱有責任亦是過失責任，不負刑責，
    因系爭房屋之基礎無損，未如願倒塌，乃由乙○○以挖土機將系爭房屋挖垮，造
    成系爭房屋因挖溝意外倒塌之假象，洵可認定。
四、依卷附相片及自訴人陳杜玉陳稱原審民事執行處之陳報狀所載本件系爭建物為
    一狹長三角形，最寬處為九十公分，兩邊各長約八百八十公分，該建物確屬上有
    屋頂，周有門壁為一密閉空間，並有一廁所存在，其餘空間可存有雜物，原亦作
    為倉庫之用，確屬人可出入使用，並非不適宜出入使用之建物，從而被告乙○○
    故意以挖土機將之挖毀，核其所為，係犯刑法第三百五十三條之罪。被告甲○○
    雖非實際施行毀損之人，惟與之共謀推由乙○○實行犯罪，為共謀共同正犯，應
    負共犯刑責。原審對被告等予以論罪科刑，固非無見，惟查原判決認系爭房屋因
    不適於人之起居，非屬刑法上所稱之建築物，尚有未洽。被告等上訴，否認犯罪
    ，雖均無足取，但原判決既有如上可議之處，即應由本院將判決關於甲○○、乙○○共同毀棄非供人居住之房屋，足以生損害於他人部分撤銷改判，爰參酌被告
    等犯罪之動機、目的、手段、品行、智識程度、所生危害及犯罪後之態度等一切
    情狀，分別量處有如主文所刑。
五、自訴人另指被告甲○○、乙○○，又共謀由乙○○於八十七年八月十二日將系爭
    四六七－二號建築物之基礎地板予以切割後再毀損挖起，並將該地以圍牆圍起，
    又犯刑法毀損罪及強制罪云云，惟查刑法第三百零四條之強制罪，係行為人以強
    暴或脅迫之手段為其犯罪構成要件，僑泰公司將工地以圍牆圍起，並未對何人施
    何強暴、脅迫之手段，顯不該當該罪之構成要件，無由成立該罪。而拆屋後之舊
    基礎已無經濟價值，非屬法律上之物，非刑法毀損罪保護之客體，將之毀損不為
    罪，惟此部分依自訴人所述，與前揭有罪部分有方法與結果牽連之裁判上一罪關
    係，爰不另為無罪之諭知，併此明。
據上論斷，應依刑事訴訟法第三百六十九條第一項前段、第三百六十四條、第三百四
十三條、第二百九十九條第一項前段、第二十八條、第三百五十三條，判決如主文。
中    華    民    國    八十九    年      三        月      二十九      日
                            臺灣高等法院刑事第十一庭
                                審判長法  官  楊  照  男
                                      法  官  王  詠  寰
                                      法  官  楊  炳  禎
右正本證明與原本無異。
如不服本判決應於收受送達後十日內向本院提出上訴書狀，其未敘述上訴之理由者並
得於提起上訴後十日內向本院補提理由書（均須按他造當事人之人數附繕本）。
                                      書記官  廖  素  花
中    華    民    國    八十九    年      四        月        五        日
附錄：本案論罪科刑法條全文
刑法第三百五十三條
毀壞他人建築物、礦坑、船艦或致令不堪用者，處六月以上五年以下有期徒刑。
因而致人於死者，處無期徒刑或七年以上有期徒刑；致重傷者，處三年有以下有期徒
刑。
第一項之未遂犯罰之。


司法院資訊處製作；財團法人民間司法改革基金會備份。
